【裁判字號】    92,訴,590
【裁判日期】    920923
【裁判案由】    營利事業所得稅
【裁判全文】
高雄高等行政法院判決                              九十二年度訴字第五九○號
                              .
    原      告  聯信商業銀行股份有限公司
    代  表  人  甲○○
    訴訟代理人  幸大智  律師
                朱瑞陽  律師
    複  代理人  周竹君  律師
    被      告  財政部臺灣省南區國稅局
    代  表  人  朱正雄  局長
    訴訟代理人  乙○○
右當事人間因營利事業所得稅事件，原告不服財政部中華民國九十二年三月二十八日
台財訴字第○九二一三五一八四一號訴願決定，提起行政訴訟。本院判決如左：
    主  文
原告之訴駁回。
訴訟費用由原告負擔。
    事  實
甲、事實概要：
    緣原告係由屏東市第一信用合作社，於民國（下同）八十八年十二月二十九日，
    依法合併為聯信商業銀行股份有限公司。其於八十五年三月間，經由台灣屏東地
    方法院拍賣取得坐落屏東縣屏東市○○段一八八、一八九地號兩筆土地（價金合
    計新臺幣八、八三二、○○○元）及其地上建物即門牌號碼為同縣市○○路八一
    之三號房屋（價金新臺幣八、八二八、○○○元）；旋於同年十一月間出售（房
    地總價金新臺幣一九、○○○、○○○元）。原告申報當年度營利事業所得稅時
    ，列報出售土地利益（免稅所得）新臺幣（下同）九、五八四、五六八元，出售
    房屋損失八、二八三、五三五元。經被告查核後以原告出售房地契約未分別列示
    土地及房屋售價，遂按土地及房屋成本重新計算兩者之售價後，分別核定兩者之
    財產交易增益為六五○、六四七元及六五○、三八六元，土地免稅所得核定為六
    五○、六四七元。原告不服，申經復查結果，出售房屋增益獲追減六一一、七三
    七元，出售土地增益獲追認六一一、七三七元，土地免稅所得同額追認六一一、
    七三七元；原告對未予追減部分仍表不服，提起訴願，業遭駁回，遂提起本訴訟
    。
乙、兩造聲明：
一、原告聲明求為判決：
（一）訴願決定及原處分（復查決定）不利於原告部分均撤銷。
（二）訴訟費用由被告負擔。
二、被告聲明求為判決：如主文所示。
丙、兩造之爭點：
一、原告起訴主張略以：
（一）原處分、復查決定、訴願決定所持規範牴觸憲法平等原則及所得稅法量能課稅
      原則：
    (1)按「營利事業所得之計算，以其本年度收入總額減除各項成本費用、損失及稅
      捐後之純益額為所得額。」為所得稅法第二十四條第一項所明定。次按「自七
      十五年一月一日起，營利事業與地主合建分成、合建分售土地及房屋或自行以
      土地及房屋合併銷售時，其房屋款及土地款未予劃分或房屋款經查明顯較市價
      為低者，其房屋價格應依房屋評定標準價格占土地公告現值及房屋評定標準價
      格總額之比例計算。」及「個人出售房地，其原始取得成本及出售價格之金額
      ，如經稽徵機關查核明確，惟因未劃分或僅劃分買進或賣出房地之各別價格者
      ，應以房地買進總額及賣出總額之差價，按出售時之房屋評定現值占土地公告
      現值及房屋評定現值之比例計算房屋之財產交易損益。」亦分別為行為時營利
      事業所得稅查核準則（以下簡稱「查核準則」）第三十二條第三款所明文及財
      政部八十三年一月二十六日台財稅第八三一五八一○九三號函所釋示。
    (2)查量能課稅原則係各稅法共通之基本原則，該原則可由憲法第五條、第七條及
      第一百五十九條之平等原則導出，要求稅捐之徵收應依照納稅義務人負擔租稅
      之經濟能力予以公平分配。為合理衡量納稅義務人負擔租稅之經濟能力，前揭
      所得稅法第二十四條第一項即規定，營利事業所得之計算，以其本年度收入總
      額減除各項成本費用、損失及稅捐後之純益額為所得額。申言之，創造特定收
      入所由發生之成本費用均應自該收入中減除。次查前揭財政部八十三年一月二
      十六日台財稅第八三一五八一○九三號函示「．．．未劃分或僅劃分買進或賣
      出房地之各別價格者，應以房地買進總額及賣出總額之差價，按出售時之房屋
      評定現值占土地公告現值及房屋評定現值之比例計算房屋之財產交易損益。．
      ．．」無異認為出售房地如有盈餘，則房屋及土地均應同時發生盈餘；出售房
      地如有損失，則房屋及土地均應同時發生損失。此與出售房地時，土地與房屋
      並不必然同時發生盈餘，亦不必然同時發生損失之事實相違背。蓋地價係隨物
      價指數而增值，然房屋除受物價影響外尚因使用折舊而遞減其價值。如依前揭
      函釋之意旨，認為出售房地如有盈餘，則房屋及土地均應同時發生盈餘；出售
      房地如有損失，則房屋及土地均應同時發生損失，此將無可避免使出售土地之
      收入負擔房屋之成本或使出售房屋之收入負擔土地之成本，致無法合理衡量納
      稅義務人負擔租稅之經濟能力，故該函示實有違反前揭稅法量能課稅及憲法之
      平等原則，尚不得為通則之解釋。
（二）原處分、復查決定、訴願決定所持規範牴觸司法院釋字第二一八號解釋之意旨
      ：
    (1)按「．．．凡未自行申報或提示證明文件者，稽徵機關得依查得之資料或同業
      利潤標準，核定其所得額。此項推計核定方法，與憲法首開規定之本旨並不牴
      觸。惟依此項推計核定方法估計所得額時，應力求客觀、合理，使與納稅義務
      人之實際所得相當，以維租稅公平原則。．．．」為釋字第二一八號解釋所明
      示。揆其意旨，當稅捐稽徵機關無法直接從納稅義務人提供之相關資料核計所
      得額時，非不得以間接證明所得額之方法推計納稅義務人之所得額，惟其方法
      應力求客觀、合理，使與納稅義務人之實際所得相當，以維租稅公平原則。
    (2)查前揭八十三年一月二十六日台財稅第八三一五八一○九三號函示昧於地價隨
      物價指數增值，而房屋除受物價影響外另因使用折舊而遞減其價值之事實，已
      如前述。該號函釋誤認出售房地如有盈餘，則房屋及土地均應同時發生盈餘，
      出售房地如有損失則房屋及土地均應同時發生損失。其所揭示推計納稅義務人
      所得額之方法不僅難謂「客觀、合理」更遑論與納稅義務人之實際所得相當。
      是前揭八十三年一月二十六日台財稅第八三一五八一○九三號函示與釋字第二
      一八號解釋之意旨自有所違誤，至為炯然。
（三）原處分、復查決定、訴願決定牴觸憲法第十九條之租稅法律主義：
    (1)按「人民有依法律納稅之義務」憲法第十九條定有明文。次按「憲法第十九條
      規定人民有依法律納稅之義務，係指人民僅依法律所定之納稅主體稅目、稅率
      、納稅方法及納稅期間等項而負納稅之義務。．．。」及「憲法第十九條規定
      人民有依法律納稅之義務，係指有關納稅之義務應以法律定之，並未限制其應
      規定於何種法律。法律基於特定目的，而以內容具體、範圍明確之方式，就徵
      收稅捐所為之授權規定，並非憲法所不許。國民教育法第十六條第一項第三款
      及財政收支劃分法第十八條第一項關於徵收教育捐之授權規定，依上開說明，
      與憲法尚無牴觸。」復經司法院釋字第二一七號及釋字第三四六號解釋在案。
    (2)查前揭憲法第十九條所謂「人民有依法律納稅之義務」依前揭釋字第二一七號
      解釋之意旨，係指人民僅依法律所定之納稅主體稅目、稅率、納稅方法及納稅
      期間等項而負納稅之義務。申言之，稅捐稽徵機關唯有在稅捐法律之構成要件
      滿足時才可對人民課徵稅捐。至於租稅構成要件應以何種法律規定憲法並未限
      制，依前揭釋字第三四六號解釋之意旨，如法律基於特定目的，而以內容具體
      、範圍明確之方式，就徵收稅捐所為之授權規定，並非憲法所不許。是財政部
      依稅捐稽徵法及所得稅法等法律之授權所發布之查核準則，於不違反母法之規
      範範圍內自得為課稅之依據。本件原告以土地及房屋合併銷售，且其房屋款及
      土地款未予劃分，依上開查核準則第三十二條第三款規定，自應以房屋評定標
      準價格占土地公告現值及房屋評定標準價格總額之比例計算出售房屋之價格，
      再據以核算所得額。至於前揭八十三年一月二十六日台財稅第八三一五八一○
      九三號函示，如前所述不僅違反所得稅法量能課稅原則及憲法之平等原則，更
      牴觸釋字第二一八號解釋之意旨，自不得以之為課稅之據。原處分機關捨上開
      查核準則第三十二條第三款之規定不用，逕援引前揭八十三年一月二十六日台
      財稅第八三一五八一○九三號函示以為處分之依據，與前開憲法租稅法律主義
      自有所牴觸，至為昭然。
（四）原處分、復查決定、訴願決定牴觸行政機關依法行政原則及人民之信賴利益保
      護：
    (1)按「按『自七十五年一月一日起，營利事業與地主合建分售土地及房屋或自行
      以土地及房屋合併銷售時，其房屋款及土地款未予劃分或房屋款經查明顯較市
      價為低者，其房屋價格應依房屋評定標準價格占土地公告現值及房屋評定標準
      價格總額之比例計算。』為行為時查核準則第三十二條第三款所明定。於八十
      一年度營利事業所得稅結算申報，查原告關於財產交易增益科目項下，原帳載
      金額為一○、四二八、○○○元，並經調節說明係出售土地增益免徵所得稅，
      而自行調整申報財產交易增益為零。被告初查，以原告八十年十二月四日購入
      高雄縣大寮鄉○○段潮州小段七○○○地號土地及其上建築物（高雄縣大寮鄉
      ○○路二十三號）之房地總成本為二二、○○○、○○○元，八十一年六月二
      十九日出售上開房地總價三二、四二八、○○○元，均未劃分房屋、土地之買
      進、賣出價格，乃按房屋課稅現值及土地公告現值之比例計算土地與房屋之交
      易價格，而核定房屋出售財產增益為四、二五九、八六七元，發單課徵稅額一
      、○九二、九七八元，．．．從而一再訴願決定，持同一見解，遞予維持被告
      所為財產交易增益之核定，俱無不合。原告起訴論旨，難謂為有理由，應予駁
      回。」「按自七十五年一月一日起，營利事業與地主合建分售土地及房屋或自
      行以土地及房屋合併銷售時，其房屋款及土地款未予劃分或房屋款經查明顯較
      市價為低者，其房屋價格應依房屋評定標準價格占土地公告現值及房屋評定標
      準價格總額之比例計算，為行為時營利事業所得稅查核準則（以下簡稱查核準
      則）第三十二條第三款所規定。本件原告八十一年度營利事業所得稅結算申報
      ，關於營業收入項下之營建收入列報五七一、○五四、○四○元，包括土地收
      入四三一、二三五、○○○元及房屋收入一三九、八一九、○四○元，．．．
      。被告初查，以原告申報之房屋售價，部分經查得低於銀行貸款鑑估價格，乃
      依首揭規定，調整房屋收入一九八、七八八、五七二元，土地收入三七二、二
      六五、四六六元，核定出售土地免稅所得為虧損一二、五○七、一三○元。．
      ．．綜上所述，本件原處分（包括復查決定）於法並無違誤，一再訴願決定遞
      予維持，俱無不合。原告起訴意旨難謂有理由，應予駁回。」及「按自七十五
      年一月一日起，營利事業與地主合建分成、合建分售土地及房屋或自行以土地
      及房屋合併銷售時，其房屋款及土地款未予劃分或房屋款經查明顯較市價為低
      者，其房屋價格應依房屋評定標準價格占土地公告現值及房屋評定標準價格總
      額之比例計算。為營利事業所得稅查核準則（以下簡稱查核準則）第三十二條
      第三款所規定。．．．被告初查，以其房屋售價顯較市價為低，乃依房屋評定
      標準價格占土地公告現值及房屋評定標準價格總額之比例，調整房屋出售價格
      ，並分別核定房屋及土地出售增益為九○二、七二○元及六、三四九、六三三
      元。．．．從而被告復查決定維持初查核定，以本案房屋評定標準價格占土地
      公告現值及房屋評定標準價格總額之比例，計算房屋銷售價格連同土地售價予
      以調整，分別核定原告出售本案房地之增益，揆諸首開規定，並無違誤。訴願
      、再訴願決定遞予維持，均無不合。起訴意旨為無理由，應予駁回。」改制前
      行政法院即現之最高行政法院八十七年度判字第一五二○號（起訴狀誤載為八
      十七年度判字第一二五○號）、八十八年度判字第一八二號及最高行政法院九
      十年度判字第一五三六號著有判決。
    (2)查前揭查核準則第三十二條第三款對於「營利事業」出售房地，其出售價格之
      金額，如未劃分賣出房地之各別價格者，其房屋價格如何計算已有明確規定。
      因此向來主管稽徵機關就營利事業出售房地，而未劃分賣出房地之各別價格者
      ，均依房屋評定標準價格占土地公告現值及房屋評定標準價格總額之比例計算
      房屋之出售價格，此觀之前揭改制前行政法院八十七年度判字第一五二○號、
      八十八年度判字第一八二號及最高行政法院九十年度判字第一五三六號判決意
      旨自明。從而納稅義務人皆對上述課稅方式已產生高度之信賴，被告無任何法
      律明文依據，遽行變更多年來之核課稅捐處分政策，將破壞行政機關依法行政
      原則及人民之信賴利益保護。
（五）對被告答辯意旨論述如次：
    (1)查房地出售賣方之利潤固然是買進與賣出房地總價之差額，將出售房地所得區
      分為出售土地所得及出售房屋所得固然亦有其必要。惟區分之方式應力求客觀
      、合理，使與納稅義務人之實際所得相當，以維租稅公平原則，司法院釋字第
      二一八號解釋可資參照。然原處分、復查決定及訴願決定所持規範之區分方式
      如起訴理由所述，並無法合理衡量納稅義務人負擔租稅之經濟能力，與稅法量
      能課稅原則、憲法之平等原則及釋字第二一八號之意旨均有違誤。
    (2)查原告於八十五年三月間購入系爭房地，並於同年十一月出售，持有期間約為
      八個月，購入房屋之拍定價格為八、八二八、○○○元。縱依固定耐用年數表
      所列最長耐用年限五十年計算，系爭房屋於系爭年度尚應提列一一五、三九九
      元(8,828,000÷51×8/ 12)，況系爭房屋並非全新建物，其估計耐用年限並不
      可能達固定耐用年數表所列最長耐用年限，且原告購入系爭房屋除支付拍定價
      外，尚需負擔規費等必要之取得成本。故系爭房屋於當期所應提列之折舊必定
      高於一一五、三九九元，被告答辯狀認為系爭房屋之折舊並不顯著，顯不足採
      信。
    (3)依現行稅制出售土地與出售房屋係分屬不同的稅目，出售土地依土地稅法應課
      徵土地增值稅，出售房屋依所得稅法應課徵所得稅。原告出售系爭土地因當年
      度未調整土地公告現值致不須繳納土地增值稅係因稅制設計及土地稅法之規定
      使然，被告機關以原告出售系爭土地未繳納土地增值稅為由而認為該所得「理
      應全數列為應課稅所得」，片面曲解法律，違反租稅法定主義及依法行政原則
      至為昭然。
    (4)關於前揭查核準則之適用範圍，依現行稽徵實務及司法實務之見解，除出售房
      屋價格之計算外應包括房屋及土地成本之計算，改制前行政法院八十七年度判
      字第一五二○號判決可資參照。被告機關答辯狀認為前揭查核準則之規定僅及
      於房屋價格之計算，而未及於房屋及土地成本之計算，容有違誤。退萬步言，
      縱認前揭查核準則之適用範圍僅及於房屋價格之計算，系爭事件亦有其適用，
      蓋系爭房地係經由法院拍賣取得，土地及房屋之成本均已明確，並無區分之必
      要，被告機關就系爭事件不適用前揭查核準則，而錯誤比附援引針對個人出售
      房地所發布之函釋，將已臻明確的房屋成本及土地成本予以合計再予分攤，不
      依已明確之租稅事實適用正確的法令，其認事用法違法不當，實難令人折服。
    (5)查租稅事實如已明確，即應依該明確之租稅事實適用法令，只有在租稅事實不
      明確時始有推計課徵之必要，系爭房地之購入成本已臻明確依核實課稅原則並
      無推計之必要，因此造成房地成本依實際數額認定，出售價格依比例推計，此
      乃適用法令之結果。蓋納稅義務人如自其他公開市場購入房地且已分別載明房
      屋及土地之價額，而出售房地並未區分房地價額，此時亦會造成出售房地成本
      依實際數額，出售房地收入依比例推計之不對稱情形。依被告機關答辯書所陳
      ，似乎亦應將已載明之實際房地成本與出售價格一併推計，如此認事用法恐與
      推計課稅之意旨有所違背。
    (6)查推計課稅依釋字第二一八號解釋之意旨仍屬租稅法律主義之範疇，倘推計課
      稅非屬租稅法律主義之範疇，則應不生是否牴觸租稅法定主義之問題，那麼釋
      字第二一八號解釋文又何須指出「．．．稽徵機關得依查得之資料或同業利潤
      標準，核定其所得。此項推計核定方法，與憲法首開規定（憲法第十九條租稅
      法定）之本旨並不牴觸．．．」？被告機關答辯書所陳「被告依首揭規定予以
      核算其應稅及免稅所得，．．．，不屬租稅法律主義之範圍」顯不足採。
    (7)查起訴狀所舉之改制前行政法院即現之最高行政法院八十七年度判字第一五二
      ○號判決其具體事實與系爭案件之事實雖未完全相同，但仍有其相似性。該案
      因購入及出售房地均未區分土地及房屋之價額，故原處分機關就購入及出售價
      額均按房屋評定標準價格及土地公告現值之比例計算，該判決亦加以肯認。基
      於相同事項應為相同之處理，不同事項應為不同處理之平等原則，系爭案件因
      出售房地時未區分土地及房屋之價額，故應依比例加以區分，至於購入房地因
      已明確區分土地及房屋成本，自無要求購入房地成本依比例計算之必要。另起
      訴狀所舉之改制前行政法院八十八年度判字第一八二號及最高行政法院九十年
      度判字第一五三六號判決，雖係因營利事業出售房屋之售價顯較市價為低，致
      原處分機關依前揭查核準則比例計算出售房地價格，與本案事實未盡相同。然
      前揭查核準則係規定「其房屋款及土地款未予劃分『或』房屋款經查明顯較市
      價為低者，其房屋價格應依房屋評定標準價格占土地公告現值及房屋評定標準
      價格總額之比例計算。」該準則既將「房屋款及土地款未予劃分」與「房屋款
      經查明顯較市價為低」為同等之處遇，即表示該準則認為「房屋款及土地款未
      予劃分」與「房屋款經查明顯較市價為低」係屬相同之事項。職是之故，原告
      起訴狀列舉上開改制前行政法院八十七年度判字第一五二○號判決、八十八年
      度判字第一八二號判決及最高行政法院九十年度判字第一五三六號判決主張信
      賴保護，並無如被告機關答辯狀所陳「持不同之案例主張信賴保護」之情事，
      是被告機關所持答辯理由顯不足採。退萬步言，縱認起訴狀所舉判決之事實與
      本案事實不盡相同，惟參照臺北高等行政法院八十九年度訴字第九七○號判決
      之意旨「本件被告逕以法院拍賣房、地之價格劃分嗣後出售房屋款及土地款，
      以計算處分損益，於法顯然無據，訴願決定不察，竟予維持，亦有違誤。原告
      執此指摘，為有理由。自應由本院將訴願決定及原處分撤銷，著由被告機關另
      為適法之決定。」亦得以證明稅捐稽徵機關對於納稅義務人向法院標購房地且
      已區分土地及房屋價額者，並不再就購入房地成本依比例計算，而僅就未區分
      房地之售價加以比例計算。是被告機關無法律依據，就系爭案件遽行變更向來
      之核課政策，與行政自我拘束原則、依法行政原則及納稅義務人之信賴保護均
      有所違誤。
（六）綜上所述，前揭財政部八十三年一月二十六日台財稅第八三一五八一○九三號
      函示不僅牴觸憲法平等原則及所得稅法量能課稅原則，亦違反釋字第二一八號
      解釋之意旨，原處分誤予援用不僅悖於憲法第十九條所揭示之租稅法律主義，
      亦破壞行政機關依法行政原則及人民之信賴利益保護，復查決定及訴願決定不
      查而迭予維持，亦有所違誤，均當予以撤銷。
二、被告答辯理由略以：
（一）按「本法稱財產交易所得及財產交易損失，係指納稅義務人並非為經常買進、
      賣出之營利活動而持有之各種財產，因賣買或交換而發生之增益或損失。」為
      所得稅法第九條所明定。次按「出售或交換資產利益：．．．三、自七十五年
      一月一日起，營利事業與地主合建分成、合建分售土地及房屋或自行以土地及
      房屋合併銷售時，其房屋款及土地款未予劃分或房屋款經查明顯較市價為低者
      ，其房屋價格應依房屋評定標準價格占土地公告現值及房屋評定標準價格總額
      之比例計算。」為查核準則第三十二條第三款所規定。又「出售房地，其原始
      取得成本及出售價格之金額，如經稽徵機關查核明確，惟因未劃分或僅劃分買
      進或賣出房地之各別價格者，應以房地買進總額及賣出總額之差價，按出售時
      之房屋評定現值占土地公告現值及房屋評定現值之比例計算房屋財產交易損益
      。」為財政部八十三年一月二十六日台財稅第八三一五八一○九三號函所明釋
      。
（二）原告八十五年三月間因法院拍賣取得坐落屏東縣屏東市○○段一八八、一八九
      地號兩筆土地，其法院拍賣價格為八、八三二、○○○元，地上建物同縣市○
      ○路八一之三號房屋之拍賣價格為八、八二八、○○○元，規費三八、○一七
      元，房屋稅九五○元，總計一七、六九八、九六七元，原告旋於同年十一月間
      以房地總價一九、○○○、○○○元出售與屏東縣合作社聯合社，並未劃分房
      地之各別價格，自行按查核準則第三十二條第三款規定，以房屋評定標準價格
      占土地公告現值及房屋評定標準價格總額之比例計算其房地售價，列報當年度
      出售土地利益為九、五八四、五六八元，出售房屋損失為八、二八三、五三五
      元，土地免稅所得為九、五八四、五六八元，被告原核以原告出售房地契約雖
      未分別列示土地及房屋售價，買進之房地成本卻可個別認定，遂按土地及房屋
      成本重新計算兩者之售價，分別核定兩者之財產交易增益為六五○、六四七元
      及六五○、三八六元，土地免稅所得核定為六五○、六四七元。原告不服，申
      經復查結果，以原告將系爭房地出售與屏東縣合作社聯合社，並未劃分房地之
      各別價格，以房地買進總額及賣出總額之差價一、三○一、○三三元，按出售
      時之房屋評定現值占土地公告現值及房屋評定現值之比例二．九七％【270400
      元÷（8,831,996元+270,400元）】計算房屋之財產交易增益為三八、六四九
      元，出售土地增益為一、二六二、三八四元，乃追減出售房屋之財產交易增益
      六一一、七三七元，出售土地增益追認六一一、七三七元，並同額追認土地免
      稅所得。
（三）次查房地出售賣方之利潤乃買進與賣出房地總價之價差，因此只要房地之賣出
      價格高於其買入之價格即有所得，惟出售土地之所得係屬免稅所得，乃有將出
      售房地之所得區分出售土地所得與出售房屋所得之必要，惟實際上出賣人究因
      出售房屋抑或出售土地獲利實難以判斷，故財政部前揭函釋依客觀合理之方式
      ，對房屋土地併同出售未劃分或僅劃分買進或賣出房地之各別價格者，訂定應
      課稅之房屋財產交易所得計算公式，合先敘明。至於房地買賣價差可能係受經
      濟景氣循環、房地所在位置之發展或買賣資訊之不完全等因素所影響，本案原
      告於八十五年三月間購得系爭房地，復於同年出售，其買賣之價差主要係因法
      院拍賣市場之資訊不完全以及拍賣市場之特殊性，致拍定人得以低於市場行情
      之價格購入系爭房地，其於同年度出售賺取之價差純係房地轉手之利潤，因買
      賣年度係在同一年，物價指數及房屋折舊並無顯著之差異，其出售之所得係同
      時來自於房屋及土地，又因出售時未區分房屋及土地之價格，被告依首揭函釋
      意旨，核算其出售房地之所得，並無不合。且原告於同年度出售房地，因土地
      公告現值未增加，未繳納土地增值稅，其獲利有增加原告納稅能力之事實無庸
      置疑，且所得稅法第四條第十六款對出售土地所得免稅之立法意旨，乃因出售
      土地已課徵土地增值稅，故對出售土地之增益不再課徵所得稅，惟本案原告出
      售土地並未繳納土地增值稅，其出售房地所賺取之價差理應全數列為應課稅之
      所得，惟限於所得稅法及相關行政命令，被告僅依首揭函釋將其出售之利得按
      房屋評定標準價格占土地公告現值及房屋評定標準價格之比例計算房屋財產交
      易所得，已屬有利，原告之主張顯無足採。
（四）首揭查核準則所規定者乃土地及房屋合併銷售，房屋款及土地款未予劃分或房
      屋款經查明顯較市價為低者，其房屋價格應依房屋評定標準價格占土地公告現
      值及房屋評定標準價格總額之比例計算，其規範僅及於房屋之價格之計算，對
      於房屋及土地成本之計算並未指明，首揭函釋之計算方式與首揭查核準則之規
      定並無牴觸，被告據以引用並無不合。且依原告係以房地之拍定價格為其成本
      ，其房地之收入卻以總售價按其房屋評定標準價格及土地公告現值之比例加以
      分攤，形成其出售房地之收入係以房屋評定標準價格及土地公告現值之比例加
      以推計，而成本部分卻以實際之拍定價格計算，其收入成本之計算基礎顯然不
      對稱，如何能計算出合理之應稅所得及免稅所得，被告依首揭規定予以核算其
      應稅及免稅所得，並未創造納稅主體、稅率、納稅方法及納稅期間，僅係就課
      稅原因事實之有無予以認定，不屬租稅法律主義之範圍，符合司法院釋字第二
      一七號解釋之意旨，且首揭函釋之估計方式客觀合理，亦符合司法院釋字第二
      一八號解釋之意旨，原告之主張亦無足採。
（五）原告所舉之改制前行政法院八十七年度判字第一二五○號判決係商標異議事件
      非營利事業所得稅事件，原告應係誤引判決字號，惟依原告節略之內容係營利
      事業購入及賣出房地時均未劃分房屋及土地之價格，原處分機關依房屋評定現
      值及土地公告現值之比例計算土地與房屋之交易價格而核定財產增益，因該案
      購入房地時並未劃分土地及房屋之價格，是其購入成本及售價應係以房屋評定
      標準價格及土地公告現值之比例計算，與原告之收入以房屋評定現值及土地公
      告現值之比例計算，而成本以拍定價格計算之方式不同。且本案係同年度出售
      房地，土地公告現值及房屋評定標準價格並未變更，若依該案之方式計算所得
      仍得到相同之結果，該案之計算方式，出售房屋之所得為：
        房地總售價×（房屋評定標準價格／土地公告現值＋房屋評定標準價格）─
        房地總成本×（房屋評定標準價格／土地公告現值＋房屋評定標準價格）本
      案之計算方式，出售房屋之所得為如下：
        （房地總售價─房地總成本）×（房屋評定標準價格／土地公告現值＋房屋
        評定標準價格）
      更足證被告原核定出售房地所得與首揭查核準則之規定及最高行政法院之見解
      一致。至原告所舉改制前行政法院八十八年度判字第一八二號及最高行政法院
      九十年度判字第一五三六號判決，係營利事業出售房屋，其房屋之出售價格顯
      較市價為低，原處分機關依首揭查核準則之規定予以調整出售房屋之收入，與
      本案係出售房地未區分房地價格之情形有間，按相同事項應為相同之處理，不
      同事項應為不同之處理，為行政法之平等原則，原告持案情不同之案例主張信
      賴保護，顯不足採信。
    理  由
一、按「營利事業所得之計算，以其本年度收入總額減除各項成本、費用、損失及稅
    捐後之純益額為所得額。」「凡在中華民國境內經營之營利事業，應依本法規定
    ，課徵營利事業所得稅。」行為時所得稅法第二十四條第一項及第三條第一項定
    有明文。次按「出售或交換資產利益：一、．．．三、自七十五年一月一日起，
    營利事業與地主合建分成、合建分售土地及房屋或自行以土地及房屋合併銷售時
    ，其房屋款及土地款未予劃分或房屋款經查明顯較市價為低者，其房屋價格應依
    房屋評定標準價格占土地公告現值及房屋評定標準價格總額之比例計算。」「營
    業人以土地及其定著物合併銷售時，除銷售價格按土地與定著物分別載明者外，
    依房屋評定標準價格占土地公告現值及房屋評定標準價格總額之比例，計算定著
    物部分之銷售額。」查核準則第三十二條第三款及行為時營業稅法施行細則（即
    現行加值型與非加值型營業稅法施行細則）第二十一條亦有規定。再按「個人出
    售房地，其原始取得成本及出售價格之金額，如經稽徵機關查核明確，惟因未劃
    分或僅劃分買進或賣出房地之各別價格者，應以房地買進總額及賣出總額之差價
    ，按出售時之房屋評定現值占土地公告現值及房屋評定現值之比例計算房屋之財
    產交易損益。」則經財政部八十三年一月二十六日台財稅第八三一五八一○九三
    號函釋有案。
二、本件原告係由屏東市第一信用合作社，於八十八年十二月二十九日，依法合併為
    聯信商業銀行股份有限公司。其於八十五年三月間，經由台灣屏東地方法院拍賣
    取得坐落屏東縣屏東市○○段一八八、一八九地號兩筆土地，其法院拍賣價格為
    八、八三二、○○○元，地上建物同縣市○○路八一之三號房屋之拍賣價格為八
    、八二八、○○○元，規費三八、○一七元，房屋稅九五○元，總計一七、六九
    八、九六七元，原告旋於同年十一月間，以房地總價一九、○○○、○○○元出
    售與屏東縣合作社聯合社，並未劃分房地之各別價格，自行按查核準則第三十二
    條第三款規定，以房屋評定標準價格占土地公告現值及房屋評定標準價格總額之
    比例計算其房地售價，列報當（八十五）年度出售土地利益為九、五八四、五六
    八元，出售房屋損失為八、二八三、五三五元，土地免稅所得為九、五八四、五
    六八元。經被告原核以原告出售房地契約雖未分別列示土地及房屋售價，買進之
    房地成本卻可個別認定，遂按土地及房屋成本重新計算兩者之售價，分別核定兩
    者之財產交易增益為六五○、六四七元及六五○、三八六元，土地免稅所得核定
    為六五○、六四七元。原告不服，申經復查結果，以原告將系爭房地出售與屏東
    縣合作社聯合社，並未劃分房地之各別價格，以房地買進總額及賣出總額之差價
    一、三○一、○三三元，按出售時之房屋評定現值占土地公告現值及房屋評定現
    值之比例二．九七％【270,400元÷（8,831,996元+270,400元）】計算房屋之財
    產交易增益為三八、六四九元，出售土地增益為一、二六二、三八四元，乃追減
    出售房屋之財產交易增益六一一、七三七元，出售土地增益追認六一一、七三七
    元，並同額追認土地免稅所得之事實，業據兩造陳明於卷，且有台灣屏東地方法
    院不動產權利移轉證書、不動產買賣契約憑證、房地買賣所有權移轉契約書、契
    稅繳款書、土地增值稅核覆通知書、被告所為原告八十五年度營利事業所得稅結
    算申報核定通知書、應補稅額通知書、被告八十七年九月二十四日南區國稅法字
    第八七○七四九八六號復查決定書等附於原處分卷可稽，洵堪認定。
三、原告雖主張財政部上開八十三年一月二十六日台財稅第八三一五八一○九三號函
    釋適用對象應限於個人，不包括營利事業在內；營利事業關於併同出售房地資產
    課徵營利事業所得稅，僅得依據查核準則第三十二條規定辦理；原處分適用財政
    部上開函釋之結果，並無法合理衡量納稅義務人負擔租稅之經濟能力，與稅法量
    能課稅原則、憲法之平等原則、信賴保護原則及司法院釋字第二一八號解釋意旨
    均有違誤，且亦牴觸憲法第十九條租稅法律主義、行政機關依法行政原則云云。
四、第按「財產或權利原為出價取得者，以交易時之成交價額，減除原始取得之成本
    ，及因取得、改良及移轉該項資產而支付之一切費用後之餘額為所得額。」為所
    得稅法第十四條第一項第七類所規定，且不分個人或營利事業均有其適用。再按
    ，個人或營利事業出售房屋交易所得，均係所得稅法第九條財產交易所得之一種
    ，不分個人或營利事業均屬應稅所得。又依上開所得稅法第二十四條第一項規定
    營利事業所得之計算，以其本年度收入總額減除各項成本、費用、損失及稅捐後
    之純益額為所得額。則營利事業出售持有之房屋資產，其所得額之計算，依該規
    定自以出售價額（收入總額）減除各項成本（主要為買進總價）、費用、損失及
    稅捐後之數額。而房地出售者之利潤乃買進與賣出房地總價之價差，因之只要房
    地賣出價格高於其買入價格即應認有所得。惟因依所得稅法第四條第一項第十六
    款規定，個人及營利事業出售土地之所得係屬免稅所得，乃有將出售房地之所得
    區分出售土地所得與出售房屋所得之必要。然實際上出賣人究因出售房屋抑或出
    售土地獲利，因買賣契約多有未就房屋土地劃分個別價金，致難判斷；查核準則
    第三十二條第三款因之針對營利事業將房屋土地併同出售，未劃分房屋款及土地
    款者規定其出售房屋價格應依房屋評定標準價格占土地公告現值及房屋評定標準
    價格總額之比例計算；惟對於房屋及土地成本之計算，則未有詳細規範；則就買
    進與賣出房地總價之價差，如何區分算定房屋之財產交易損益價，顯有困難。如
    本件原告係以房地之拍定價格為其成本，其房地之收入卻以總售價按其房屋評定
    標準價格及土地公告現值之比例加以分攤，形成其出售房地之收入係以房屋評定
    標準價格及土地公告現值之比例加以推計，而成本部分卻以實際之拍定價格計算
    ，其收入成本之計算基礎顯不對稱。而財政部上開八十三年一月二十六日台財稅
    第八三一五八一○九三號函釋，雖係針對個人併同出售房地未劃分個別價金時，
    應如何核定其房屋增益所得額（財產所得）據以課徵個人綜合所得稅疑義之核示
    ，然既屬上揭所得稅法第十四條第一項第七類財產交易所得之補充函釋，則就本
    件除財產交易所得人為營利事業外，同樣係併同出售房地未劃分個別價金，因土
    地交易所得免徵所得稅，如何核定其房屋增益所得額情形下，營利事業關於財產
    交易所得既與個人財產交易所得同受所得稅法第十四條第一項第七類規範，財政
    部上揭函釋於本件自得予以援用，且核與前述查核準則第三十二條第三款及所得
    稅法第二十四條第一項規定意旨無違。原告主張該函釋僅限於個人始有適用，容
    有誤解。
五、又查，本件原告於八十五年三月間因法院拍賣購得系爭房地，復於同年出售，其
    買賣之價差主要係因法院拍賣市場之特殊性，致拍定人得以低於市場行情之價格
    購入系爭房地，其於同年度出售，因買賣年度係在同一年，物價指數及房屋折舊
    應無顯著之差異，足認賺取之價差純係房地轉手之利潤；況原告於同年度出售房
    地，因土地公告現值未增加，未繳納土地增值稅，其獲利有增加原告納稅能力之
    事實亦堪認定。本件原告買進系爭房地之總價及賣出之總價，如上述，既有價差
    一、三○一、○三三元，並為原告所不爭執，則被告復查決定依據查核準則第三
    十二條第三款規定及財政部上開函釋，以本件原告房地買進總額及賣出總額之差
    價一、三○一、○三三元，按出售時之房屋評定現值占土地公告現值及房屋評定
    現值之比例二．九七％【270,400元÷（8,831,996元+270,400元）】計算房屋之
    財產交易增益為三八、六四九元，出售土地增益為一、二六二、三八四元，追減
    出售房屋之財產交易增益六一一、七三七元，出售土地增益追認六一一、七三七
    元，並同額追認土地免稅所得，尚無不妥，亦未創造納稅主體、稅率、納稅方法
    及納稅期間，僅係就課稅原因事實之有無予以認定，不屬租稅法律主義之範圍，
    尚符合司法院釋字第二一八號解釋之意旨，且與量能課稅原則相符；原告主張上
    開函釋僅得適用於個人，被告之處分有違上開解釋意旨及稅法量能課稅原則、憲
    法之平等原則，且牴觸憲法第十九條租稅法律主義云云，委無足採。
六、另原告所舉改制前行政法院即現之最高行政法院八十七年度判字第一五二○號判
    決，觀其案例係營利事業購入及賣出房地時均未劃分房屋及土地之價格，原處分
    機關依房屋評定現值及土地公告現值之比例計算土地與房屋之交易價格而核定財
    產增益，因該案購入房地時並未劃分土地及房屋之價格，是其購入成本及售價應
    係以房屋評定標準價格及土地公告現值之比例計算，與本件原告之售屋收入以房
    屋評定現值及土地公告現值之比例計算，而成本以拍定價格計算之方式不同。且
    本案係同年度出售房地，土地公告現值及房屋評定標準價格並未變更，若依該案
    之方式計算所得，結果並無不同。另改制前行政法院八十八年度判字第一八二號
    、最高行政法院九十年度判字第一五三六號判決，係營利事業出售房屋，其房屋
    之出售價格顯較市價為低，原處分機關依首揭查核準則之規定予以調整出售房屋
    之收入，與本案係出售房地未區分房地價格之情形有間，自難比附援引資為對原
    告有利之論據，原告主張對上開案例之課稅方式已產生高度之信賴，被告遽行變
    更多年來之核課稅捐政策，顯有違依法行政原則、平等原則及人民之信賴保護原
    則云云，亦無可採。
七、綜上所述，原告之主張並無可採。被告復查決定就原告八十五年度營利事業所得
    稅結算申報，原列報出售土地利益九、五八四、五六八元，出售房屋損失八、二
    八三、五三五元部分，依據查核準則第三十二條第三款規定及財政部上開函釋，
    以本件原告房地買進總額及賣出總額之差價一、三○一、○三三元，按出售時之
    房屋評定現值占土地公告現值及房屋評定現值之比例二．九七％計算房屋之財產
    交易增益為三八、六四九元，出售土地增益為一、二六二、三八四元，將原核出
    售房屋之財產交易增益予以追減六一一、七三七元，出售土地增益予以追認六一
    一、七三七元，並同額追認土地免稅所得，並無違誤，訴願決定予以維持，亦無
    不合。原告提起本件訴訟，求為撤銷，為無理由，應予駁回。
八、據上論結，本件原告之訴為無理由，依行政訴訟法第一百九十五條第一項後段、
    第九十八條第三項前段，判決如主文。
中      華      民      國    九十二    年      九      月    二十三    日
                              高雄高等行政法院第三庭
                                          審判長法官    江 幸 垠
                                          法      官    林 石 猛
                                          法      官    戴 見 草
右為正本係照原本作成。
如不服本判決，應於判決送達後二十日內向本院提出上訴書狀，其未表明上訴理由者
，應於提起上訴後二十日內向本院提出上訴理由書（須按對造人數附繕本）；如於本
判決宣示或公告後送達前提起上訴者，應於判決送達後二十日內補提上訴理由書（須
附繕本）。未表明上訴理由者，逕以裁定駁回。
提起上訴應預繳送達用雙掛號郵票七份（每份三十四元）。
中      華      民      國    九十二    年      九      月    二十三    日
                                          法院書記官    李 建 霆


司法院資訊處製作；財團法人民間司法改革基金會備份。
